【裁判字號】    97,台上,6164
【裁判日期】    971128
【裁判案由】    偽造文書
【裁判全文】
最高法院刑事判決            九十七年度台上字第六一六四號
上  訴  人  台灣高等法院檢察署檢察官
被      告  甲○○
            乙○○
上列上訴人因被告等偽造文書案件，不服台灣高等法院中華民國
九十七年八月十五日第二審更審判決（九十七年度上更(二)字第五
九號，起訴案號：台灣桃園地方法院檢察署八十八年度偵字第一
三七０二號），提起上訴，本院判決如下：
    主  文
上訴駁回。
    理  由
一、行使偽造私文書罪部分：
按刑事訴訟法第三百七十七條規定，上訴於第三審法院，非以判
決違背法令為理由，不得為之。是提起第三審上訴，應以原判決
違背法令為理由，係屬法定要件。如果上訴理由書狀並未依據卷
內訴訟資料，具體指摘原判決不適用何種法則或如何適用不當，
或所指摘原判決違法情事，顯與法律規定得為第三審上訴理由之
違法情形，不相適合時，均應認其上訴為違背法律上之程式，予
以駁回。本件原判決以公訴意旨略以：被告甲○○、乙○○夫妻
與甲○○之父簡清榮（業於民國九十三年十二月二十三日死亡，
經判決公訴不受理確定）於八十八年一月二十五日，共同意圖為
自己不法之所有，利用蘇順煥辦理第二順位抵押借款新台幣（下
同）六十萬元，以辦理抵押權設定為詞，要求蘇順煥交付坐落台
北縣鶯歌鎮○○段大湖小段二五六之三地號土地所有權狀、門牌
號碼台北縣鶯歌鎮○○路○段二七號建築改良物所有權狀（上開
土地及建築改良物下稱本不動產）、戶籍謄本、印鑑證明及國民
身分證影本等，又佯稱為保障金主之債權，要求蘇順煥在空白之
十行紙、土地登記申請書、抵押權設定契約書及土地、建築改良
物買賣所有權移轉契約書等文件上簽名，再由乙○○以「蘇順煥
」之印鑑章，在上開空白文件上用印。迨同年四月二十八日蘇順
煥所簽發支付借款利息之支票退票，甲○○、乙○○及簡清榮竟
承上開為自己不法之所有之概括犯意，連續偽填前開已有蘇順煥
簽名及印文之空白土地登記申請書、土地、建築改良物所有權移
轉契約書等文件，於同年五月十二日，持向台北縣樹林地政事務
所，辦理本不動產所有權移轉登記與簡清榮所有。於同日夜間，
又藉詞與金主協調延期清償，騙取蘇順煥在空白之十行紙三張、
存證信函二張上簽名，並約定債務最後清償日為八十八年六月二
十日。嗣為掩飾不法，甲○○等人竟夥同不詳姓名、年籍者，擅
自盜刻「蘇順煥」之印章，於八十八年六月二十八日，連續在上
開蘇順煥已簽名之空白存證信函上，偽填內容，以盜刻之印章在
其上用印，分別寄給統一企業股份有限公司（下稱統一公司）及
新竹國際商業銀行龜山分行放款部（下稱新竹商銀）；另在前開
蘇順煥已簽名之空白十行紙一張上，偽填製作日期為八十八年四
月二十九日之切結書，足生損害於蘇順煥及地政機關對於地政資
料管理之正確性，因認甲○○、乙○○共同涉犯刑法第三百三十
九條第一項、第二百十六條、第二百十條、第二百十四條、第二
百十七條之罪嫌等語。惟經審理結果，認為不能證明甲○○、乙
○○犯罪，因而以第一審關於甲○○、乙○○部分之無罪判決，
為無不合，予以維持，駁回檢察官對於甲○○、乙○○部分在第
二審之上訴。原判決已依據卷內證據資料詳為說明，從形式上觀
察，並無何違背法令之情形存在。檢察官上訴意旨略以：(一)原判
決認定甲○○、乙○○所提出不動產買賣契約書、土地、建築改
良物買賣所有權移轉契約書及切結書，應係蘇順煥於八十八年一
月二十五日借款時，即已簽名及用印，又蘇順煥有閱覽過其內容
才簽名。惟八十八年四月三十日所具土地增值稅申請書及八十八
年五月十二日所立塗銷不動產買賣預告登記書上之「蘇順煥」印
文，與上述不動產買賣契約書、土地、建築改良物買賣所有權移
轉契約書及切結書上之「蘇順煥」印文相同，而原判決已認定蘇
順煥用以支付借款利息之支票於八十八年四月二十八日退票後，
即已避不見面達三週之久。足證所使用「蘇順煥」之印章一直在
甲○○、乙○○手上，而非如原判決所認定係蘇順煥所加蓋。原
判決認定上述土地增值稅申請書等文件上「蘇順煥」之印文，係
蘇順煥自己加蓋，有採證違反證據法則之違法。(二)甲○○、乙○
○供述蘇順煥於辦理抵押借款時在上述文件上簽名，係供限制蘇
順煥將本不動產另行出賣、移轉或設定抵押，可見借款之初並非
確定有出賣提供設定抵押之本不動產之合意。甲○○、乙○○於
事後未經蘇順煥同意，逕依上述文件辦理本不動產所有權移轉登
記，已逾越蘇順煥之授權。原判決認定於借款之初，蘇順煥已有
屆期無法清償即出賣本不動產予甲○○、乙○○之意思，有採證
不合經驗法則之違法。(三)由卷附台灣高等法院九十七年度上訴字
第三五四號刑事判決（下稱他案判決），可知甲○○、乙○○慣
以於借款之初，要求借款人在空白或部分空白之切結書、借款契
約書、買賣契約書、互助會單上簽名或用印，甚或在內容空白之
十行紙末頁簽名或用印，作為日後追償借款之用。原判決竟說明
蘇順煥所稱在相關文件簽名或用印時，各該文件內容為空白，不
知其作用等情，難以採信，有採證違反證據法則之違法。又原判
決認定事實與他案判決之認定完全相左，而未於理由敘明其所憑
依據，有判決理由不備之違法云云。經查：證據之取捨與證據之
證明力如何，均屬事實審法院得自由裁量、判斷之職權；苟其此
項裁量、判斷，並不悖乎經驗法則或論理法則，又於判決內論述
其何以作此判斷之心證理由者，即不得任意指摘其為違法，而據
為提起第三審上訴之合法理由。原判決綜合卷內全部證據資料，
分別說明其認定上述不動產買賣契約書、土地、建築改良物買賣
所有權移轉契約書（按其上記載日期係八十八年四月二十九日）
，係蘇順煥於八十八年一月二十五日借款時，即已簽名及用印，
又蘇順煥有閱覽過內容才簽名及用印；記載書立日期係八十八年
一月二十八日，內容略為若借款未依約清償，同意將本不動產交
由債權人全權處理之切結書，係蘇順煥於借款期間，看過內容才
簽名及用印；以蘇順煥名義寄與統一公司、新竹商銀之存證信函
上「蘇順煥」之印文與上述不動產買賣契約書、土地、建築改良
物買賣所有權移轉契約書上「蘇順煥」之印文相同，又存證信函
修正處及備註欄均有加蓋相同印文，應係蘇順煥自行所為等情，
因此認定不能證明甲○○、乙○○有公訴意旨所指犯行。原審就
檢察官公訴及上訴意旨所舉不利於甲○○、乙○○之事證，悉已
斟酌取捨，並敘明其得心證之理由。原判決係審酌蘇順煥所出具
上述記載書立日期為八十八年一月二十八日之切結書、不動產買
賣契約書等文件內容，並佐以證人張武長、邱顯發證述及甲○○
、乙○○、蘇順煥所陳情節，據以認定蘇順煥有同意於未依約清
償借款時，出賣本不動產並辦理所有權移轉登記，核與事理尚稱
無違。至於甲○○、乙○○如何取得「蘇順煥」之印章，在八十
八年四月二十日所具土地增值稅申請書及八十八年五月十二日所
立塗銷不動產買賣預告登記書上加蓋，與原判決上述認定不生影
響。又要求蘇順煥於辦理抵押借款時在相關文件上簽名，藉以限
制蘇順煥將本不動產另行出賣、移轉或設定抵押，與於未依約清
償借款時，據為辦理本不動產出賣及所有權移轉登記，本可併行
而不悖，不能因此認定蘇順煥並未同意於未能依約清償借款時，
出賣本不動產及辦理移轉登記。至於他案判決雖認定甲○○、乙
○○曾經要求借款人在空白或部分空白之切結書、借款契約書、
買賣契約書、互助會單上簽名或用印，甚或在內容空白之十行紙
末頁簽名或用印，作為日後追償借款之用。惟金錢借貸之貸與人
本即會斟酌實際狀況彈性處理，就每件借款所採取作法，並非必
然相同，而借用人之智識能力、借款需求情形及行事風格多有不
同，所採回應作為亦未必齊一，自不能比附援引。原判決認定蘇
順煥於相關文件簽名及用印時，各該文件並非完全空白，充其量
僅有部分留白，其內容仍然清楚，以蘇順煥之智識能力足以明瞭
其用意（見原判決理由三、(四)、(1)），難認與事理有違。至於他
案判決認定甲○○、乙○○有要求借款人在空白之文件或十行紙
上簽名或用印之情，因事實不同、證據不一，本與原判決無涉，
原判決未加說明其與他案判決為不同認定所憑理由，於法尚屬無
違。原判決所為認定及論敘，並無採證違反經驗法則或判決理由
不備之違法可言。原審就檢察官所提出及卷內所存證據等訴訟資
料，逐一剖析，參互審酌，仍無從獲得甲○○、乙○○犯罪之確
切心證，因此維持第一審關於甲○○、乙○○無罪部分之判決，
而駁回檢察官在第二審之上訴，乃屬其採證職權之合法行使。檢
察官上訴意旨，徒就原審取捨證據及判斷其證明力職權之適法行
使，及判決內已明白論斷之事項，仍憑己見為不同之評價，執以
指摘原判決違法，與法律規定得為第三審上訴理由之違法情形，
不相適合。檢察官之上訴違背法律上之程式，應予駁回。
二、詐欺取財、使公務員登載不實及偽造、盜用印章、印文罪部
分：
按裁判上一罪案件之重罪得提起第三審上訴，其輕罪部分雖不得
上訴，依審判不可分原則，第三審法院亦應併予審判，但以重罪
部分之上訴合法為前提，如該上訴為不合法，第三審法院既應從
程序上予以駁回，而無從為實體上判決，對於輕罪部分自無從適
用審判不可分原則，併為實體上審判。本件甲○○、乙○○被訴
牽連犯刑法第三百三十九條第一項之詐欺取財罪、第二百十四條
之使公務員登載不實罪及第二百十七條之偽造、盜用印章、印文
罪部分，核屬刑事訴訟法第三百七十六條第一款、第四款所列不
得上訴於第三審法院之案件。有裁判上一罪關係之重罪之行使偽
造私文書罪部分之上訴既不合法，應從程序上駁回，已如前述，
則對於輕罪之詐欺取財、使公務員登載不實及偽造、盜用印章、
印文罪部分，自無從併為實體上審判，應併予駁回。
據上論結，應依刑事訴訟法第三百九十五條前段，判決如主文。
中    華    民    國  九十七  年   十一   月  二十八  日
                      最高法院刑事第六庭
                          審判長法官  洪  清  江
                                法官  韓  金  秀
                                法官  林  勤  純
                                法官  李  錦  樑
                                法官  陳  國  文
      本件正本證明與原本無異
                                      書  記  官
中    華    民    國  九十七  年   十二   月    九    日
                                                      K


司法院資訊處製作；財團法人民間司法改革基金會備份。
